【裁判字號】    88,上訴,4521
【裁判日期】    890928
【裁判案由】    誣告等
【裁判全文】
臺灣高等法院刑事判決                          八十八年度上訴字第四五二一號
    上  訴  人  乙○○
    即  被  告
    選任辯護人  曾森雄
右上訴人因誣告等案件，不服臺灣板橋地方法院八十七年度訴字第一一四六號，中華
民國八十八年十月十九日第一審判決（起訴案號：臺灣板橋地方法院檢察署八十六年
度偵字第九六四號），提起上訴，本院判決如左：
    主  文
上訴駁回。
    事  實
一、乙○○前係任職臺北縣警察局新莊分局（下稱新莊分局）刑事組擔任偵查員之工
    作為公務員（現任職臺北縣警察局海山分局刑事組），於民國八十三年間，因其
    父陳洪昌出租房屋予案外人戴麗金經營冰果室，嗣因隔鄰嘉新公司工地之泥漿倒
    灌該冰果室，而與戴麗金之合夥人丙○○就上揭事故之理賠金、房租及遷讓等問
    題發生爭執，引起乙○○不悅，竟假借其職務上之機會，要丁○○擔任秘密證人
    指證丙○○為流氓（業經本院判處有期徒刑五月，現上訴最高法院中），二人共
    同基於意圖他人受刑事處分之犯意聯絡，由乙○○要丁○○以擔任秘密證人之方
    式，至新莊分局指證丙○○為流氓，丁○○乃於八十三年六月一日至新莊分局，
    以「祕密證人Ａ１」之身分，誣指丙○○而稱：「．．．，我的朋友丁○○就曾
    經被綽號阿鎮之丙○○恐嚇及毆打過，我朋友丁○○與丙○○並不認識，但丙○○不知從何處得知消息知道丁○○得到一筆新台幣（下同）一千萬元之遺產，且
    知道丁○○忠厚老實，可以欺負，就主動找他恐嚇，丙○○於八十年五月中旬向
    丁○○表示他最近生活很好，可是兄弟在受苦，要丁○○拿出金錢給他開店做生
    意，需要一百萬元，當時，丁○○不願意，丙○○即恐嚇說如不交付一百萬元，
    就要對他及他的家人不利，過幾天後再度找丁○○要他付錢，但丁○○仍不願交
    付，丙○○即夥同兩名不良份子予以毆打並警告下次再不交付就要殺他全家，因
    丁○○懼怕於丙○○之淫威，只好付給丙○○一百萬元以求平安，丙○○向丁○○表示，戴某有大筆遺產，應拿錢出來供兄弟開店生活，而且在八十年五月底至
    八十二年十二月中，連續恐嚇金錢三萬至五萬，前後大約五、六次，丁○○都有
    交付，交付的地點都不固定．．．．」等流氓情節，再由乙○○利用公務之便，
    以此事證作為丙○○有流氓行徑之憑據，由其不知情之同事循提報流氓作業程序
    提報丙○○為流氓，並於八十三年六月十六日將丙○○移送台灣板橋地方法院治
    安法庭審理，丁○○又基於同一誣告之意思，接續以秘密證人Ａ１之身分，於同
    年六月二十二日，在臺灣板橋地方法院刑事第十二法庭，具結佯稱：「我是主動
    向警方檢舉，於八十年五月十二日，他（丙○○）夥同另二人至永和市○○路，
    向被害人要求一百萬元投資，當時被害人並沒給錢，他即毆打被害人，並揚言下
    次來時就要給錢，過了一星期後，他即來向被害人拿一百萬元現金，此後他常以
    需現金週轉為藉口，而陸陸續續向被害人拿了五、六十萬元」等事項，而誣告丙○○，嗣經臺灣板橋地方法院以八十三年度感更字第二六號裁定丙○○不付感訓
    處分確定後，由丙○○提出告訴。
二、案經丙○○訴請臺灣板橋地方法院檢察署檢察官偵查起訴。
    理  由
一、被告乙○○經合法傳喚，無正當理由，未於審理期日到庭，據其以前所述為否認
    有誣告犯行並稱我根本不認識丁○○，我是冤枉的云云，然查(一)丁○○於原審八
    十三年度感裁字第八九號丙○○之感訓案件之警訊時，以祕密證人Ａ１身分檢舉
    稱：「．．．我的朋友丁○○就曾經被綽號阿鎮之丙○○恐嚇及毆打過，我朋友
    丁○○與丙○○並不認識，但丙○○不知從何處得知消息知道丁○○得到一筆一
    千萬元之遺產，且知道丁○○忠厚老實，可以欺每，就主動找他恐嚇，丙○○於
    八十年五月中旬向丁○○表示『他最近生活很好』『可是兄弟在受苦』，要丁○○拿出金錢給他開店做生意，需要一百萬元，當時，丁○○不願意，丙○○即恐
    嚇說如不交付一百萬元，就要對他及他的家人不利，過幾天後再度找丁○○要他
    付錢，但丁○○仍不願交付，丙○○即夥同兩名不良份子予以毆打並警告下次再
    不交付就要殺他全家，因丁○○懼怕於丙○○之淫威，只好付給丙○○一百萬元
    以求平安，丙○○向丁○○表示，戴某有大筆遺產，應拿錢出來供兄弟開店生活
    ，而且在八十年五月底至八十二年十二月中，連續恐嚇金錢三萬至五萬，前後大
    約五、六次，丁○○都有交付，交付的地點都不固定．．．」等語（見該感訓卷
    第八頁）；又於原審審理該感訓案時具結證稱：「我是主動向警方檢舉，於八十
    年五月十二日，他（丙○○）夥同另二人至永和市○○路，向被害人要求一百萬
    元投資，當時被害人並沒給錢，他即毆打被害人，並揚言下次來時就要給錢，過
    了一星期後，他即來向被害人拿一百萬元現金，此後他常以需現金週轉為藉口，
    而陸陸續續向被害人拿了五、六十萬元」等語（見同上感訓卷第十九頁），嗣丁○○在偵查中坦承：祕密證人Ａ１指訴丙○○流氓之情節即伊所為之，乙○○是
    經由羅鵬程來找伊出面作證人，因為伊姊姊戴麗金向乙○○的母親租房子開店，
    乙○○就找伊作證說丙○○是如何如何，伊作證的事實並未親身體驗過，伊向警
    方說，是伊姊姊戴麗金如何如何，但是警方說這樣不行，警方另外寫了一份誇大
    的事實，是乙○○的另位警員同事叫伊簽名，伊當時很後悔，有問乙○○，這是
    偽證要怎麼辦，乙○○說不會有事，如果有事，他會幫伊處理，乙○○跟伊說，
    丙○○欺負伊姊姊就可以提報為流氓，伊只知道伊姊姊有受到丙○○的欺負，至
    於丙○○的其他事實，伊不知道，而伊所說丙○○押人的部分也是不真實的，是
    警方叫伊如此說，伊經由姊姊戴麗金的介紹而認識丙○○，伊姊姊的店是由丙○○在幕後處理，伊姊姊常遭丙○○的毆打而向伊要錢，伊不甘心而向警方陳述，
    但是警方所寫的卻不一樣等語（見偵卷第一六二頁反面至第一六五頁）。再參以
    證人戴麗金在原審調查時證稱：我和丙○○是朋友，我是找我弟弟出錢幫我頂（
    下）按摩院，結果我弟弟給我七十萬元，後來丙○○常來我店裡而和我認識，之
    後丙○○變成我的男朋友，丙○○知道我家有錢，是我告訴他的我家有一塊土地
    ，他也當店（裡）的經理，因此我回去向我弟弟哭訴要錢，第一次拿七十萬元，
    後來黃要我向我弟弟拿錢，不然就要打我，大約打我五、六次，還有一次叫我一
    小時之內拿錢來，不然就砸店，我就很害怕，因此我回去向我弟弟哭訴要錢，每
    次拿五、六萬元，約拿四、五十萬元，後來我按摩院轉讓出去後，有頂（下）冰
    果室，我弟弟和丙○○只見過一、二次面，他們二人並不熟，也沒有正面衝突，
    二人並未吵過架，後來我弟弟並沒有告訴我說他去指證丙○○是流氓．．．，但
    是丙○○並沒有直接對我弟弟勒索，黃只對我要錢，我再向我弟弟要錢．．．等
    語，（見原審第一六三頁背面），足見丙○○並無對丁○○有何流氓行為，且戴
    麗金於偵查中明白陳述「是乙○○透過一位羅先生找我弟弟丁○○指證丙○○，
    當秘密證人」、「（丁○○）有說丙○○有拿一百萬去開店，我弟說筆錄內之內
    容沒有說黃某是中永和地區之保鏢，是警方自己加進去的」（見偵查卷第一一三
    頁），可見乙○○與丁○○有犯意之聯絡，又告訴人丙○○亦指稱：祕密證人Ａ
    １即為丁○○，其所指全非事實等語，而徵諸常情，在被害人丙○○反告丁○○
    誣告之情形下，丁○○與之利益相反，苟無其事，殊無可能配合丙○○說詞，故
    為上開亦不利於己之供述之理，且按諸經驗法則，案發時之供述較少權衡利害得
    失或受他人干預，比之事後翻異之詞，自較可信，是丁○○其後雖改稱：伊在偵
    查中之意思是指伊曾向羅鵬程談過丙○○脅迫伊姊姊，而羅鵬程與乙○○是朋友
    ，所以乙○○的同事黃勝裕去板橋辦公室找伊，問伊要不要去就該案作證，而在
    偵查中所稱誇大之意，是指有些事不是發生在伊身上，伊是聽伊姊姊說過，並非
    丙○○親自威脅伊，伊去作證之前並不知道是要提報丙○○為流氓，再伊與乙○○並不太認識，只是見面會點頭打招呼而已，在做完筆錄後伊只是問乙○○說有
    些事不是發生在伊身上，這樣說有沒有關係及在嗣後翻異其詞等，均不足採，從
    而，足認丁○○以祕密證人Ａ１身分所指稱之丙○○上開流氓情節，顯屬虛構不
    實。(二)又證人徐如昇在偵查中證稱：提報丙○○為流氓一案，是大家一起參與，
不能說是由伊承辦的，祕密證人Ａ１的筆錄是由黃勝裕制作的，而該案中乙○○
    雖沒有動筆，但有在旁，其為黃勝裕的直屬小隊長，是乙○○提供資料給警方提
    報流氓等語（見八十七年度偵字第一八三四號案卷第十二頁至十四頁），再其
    在臺灣板橋地方法院八十三年度感更字第二六號丙○○之感訓案件之審理中亦證
    稱：乙○○也是被害人，因聽乙○○談過此事，我們才去找證人查證，伊也不清
    楚乙○○如何被害，只知道丙○○向乙○○的父親租房子，開色情按摩院，房租
    都不繳，伊係到附近查訪到被害人等語（見原審上開感訓卷第二十七頁至二十八
    頁），證人黃勝裕在原審上開感訓案件審理時證稱：本案之查訪，部分是聽乙○○說過，其他是我們自己蒐證等語（見原審上開感訓卷第三十一頁反面），再證
    人羅鵬程在原審調查時證稱：伊與丁○○合租一間辦公室，而乙○○是伊的高中
    同學，乙○○常來找伊，他們自然就認識了，之前丁○○曾說其在中和開了一間
    店，後來店被人頂了，但錢都未拿到，又有提過其姊姊和其同居人的事，但伊不
    知其同居人叫什麼名字，伊只有跟乙○○提過丁○○店被頂的事，伊不知新莊分
    局為何會找丁○○去作證，是在談過約半年後，乙○○打電話問伊，丁○○的案
    子要不要繼續辦，伊問丁○○，他說要，後來就有警察來店裡說要丁○○去做筆
    錄，伊並未跟黃勝裕提過丁○○和丙○○的事，伊不知黃勝裕為何說是伊告訴他
    的等語，是證人黃勝裕嗣在原審調查時先稱：是我們與羅鵬程聊天中提到，丁○○就主動與我們聯絡云云，後又稱：一起聊天知道的，自己去查訪，並不是聽乙○○說的云云，顯係迴護被告之詞，不足採信，再參以證人林呈志在上開感訓案
    件之審理中及本案偵查中證稱：伊是丙○○○○○路店裡的員工，伊在丙○○被
    抓當晚有趕到新莊分局刑事組，刑事組的人叫伊在門口等，隔了約半小時，乙○○出來跟伊說，你們租房子不付房租，是不是流氓，叫伊不要管丙○○的事，不
    然下一位就要抓伊，並說還有一支黑星手槍現在還找不到人，意思是要栽贓伊，
    要伊向員工說不要再上班等語然後伊就回去了等語（見本案偵卷第一一三頁反面
    至第一一四頁；原審上開感訓卷第六十六頁反面），又徵諸常情，被告既自承丁○○與之並無交情，而制作筆錄之警員黃勝裕亦證稱曾至羅鵬程的辦公室聊天見
    過丁○○等語，則何以丁○○以祕密證人Ａ１身分制作筆錄後，單單向被告詢問
    以了解是否涉及刑責一事，是綜上觀之，堪認被告的確有假借其職務上之機會，
    要丁○○以擔任秘密證人之方式，至警局指證丙○○為流氓一事。(三)再參以被告
    在八十三年度感更字第二六號丙○○之感訓案件之審理中以證人身分證稱：伊父
    親自八十二年十月起將房子出租給戴麗金，而戴女是丙○○的朋友，他們二人在
    此房子經營泰國浴，積欠有五、六十萬元之租金，其只繳了一期租金，因此有打
    民事官司，而上開房屋因丙○○加了一條很粗的管子，牆壁有裂開，泥漿才會由
    縫隙流入，其還跑到工地與工人談賠償事宜，要對方賠十六萬元，其並稱因此停
    業，其實其早在十一月左右就被公告勒令停業，警察還有去站崗，伊怕其咬伊，
    所以沒有去檢舉丙○○經營泰國浴，而房屋本來就是伊父親的，請求權應該是我
    們的等語（見原審上開感訓卷第三十五頁反面至第三十六頁），祕密證人Ａ２在
    上開感訓案件之審理中證稱：伊跟永和分局不算是正式的報案，伊是跟他們組長
    談，但永和方面的警方不解決，乙○○就說他們有提報流氓，問伊要不要作證，
    在伊與乙○○父親的民事訴訟中伊有要求法官傳丙○○出庭，伊本意是出五十萬
    元做為給丙○○和房東的賠償，他們二人如何分這些錢，伊不清楚等語（見原審
    上開感訓卷第四十八頁），而證人戴麗金在上開感訓案件之審理中亦證稱：伊與
    丙○○合夥經營碧庭咖啡廳，後來因生意不好，才改裝泰國浴，改名為彩虹冰果
    室，於八十二年十月間，因隔壁醫院改建大樓，承包的嘉新公司發生二次泥漿灌
    入店裡之情形，第一次賠三千元，第二次比較嚴重，乙○○有找鑑定及保險公司
    來鑑定損害，後來嘉新公司有請法律顧問來，請伊開出賠償金額，在發生泥漿灌
    入事件後，伊就沒有付租金，乙○○有答應伊，由伊與嘉新公司談賠償後再搬走
    ，但後來乙○○反悔，就一直逼伊搬家要取回房子，於八十三年一月又叫人把店
    裡的東西搬出去，整個過程都是由乙○○出面處理（見原審上開感訓卷第四十頁
    至第四十二頁），且告訴人丙○○在本案偵查亦指稱：伊是與戴麗金合夥向乙○○的父親陳洪昌承租房屋開設冰果店，後因隔鄰嘉新公司在工地灌漿，不慎毀損
    冰果店的裝璜，伊與戴麗金向嘉新公司請求賠償，詎乙○○父子堅持其等為屋主
    才有權請求賠償，而與伊及戴麗金發生爭執，嘉新公司為此以存證信函要求伊與
    戴麗金參加民事訴訟（乙○○之父陳洪昌訴請嘉新公司賠償案件）以明真相，伊
    原希望於八十三年六月十七日出庭參與訴訟，詎乙○○任職之新莊分局竟於八十
    三年六月十六日以伊遭人檢舉為流氓為由將伊羈押等語，從而，足認被告確因其
    父陳洪昌出租房屋予戴麗金經營冰果室，因隔鄰嘉新公司工地之泥漿倒灌該冰果
    室，而與戴麗金之合夥人丙○○就上揭事故之理賠金、房租及遷讓等問題發生爭
    執。(四)綜上所述，告訴人丙○○所指：被告挾怨唆使丁○○提報伊為流氓一節，
    並非無據，且因查無其他證據足認告訴人有前開流氓非行，而諭知不付感訓處分
    ，亦有原審八十三年度感更字第二六號裁定附卷可稽，丁○○亦因此經判決有罪
    ，並有原審八十七年度訴字第一六七三號、本院八十八年度上訴字第八八六號判
    決書影本各一紙附卷可按，堪認丙○○並無毆打或恐嚇勒索丁○○，而被告竟要
    丁○○以此不實事實向警方檢舉，並於丁○○實施犯罪行為之際，當場有所指揮
    ，且就實施方面加以計劃，而誣告丙○○，被告顯有故意不實指訴之犯意，是被
    告所辯，顯係事後卸責之詞，殊無可採，事證明確，其犯行堪以認定。
二、按刑法上之誣告罪，本不限於所告事實全屬虛偽時，始能成立，倘所告事實之一
    部分係出於故意虛構，仍不得謂非誣告，最高法院二十年上字第六六二號判例意
    旨觀之即明，次按意圖他人受流氓處分，向該管公務員誣告者，以誣告罪論，依
    刑法第一百六十九條規定處斷，檢肅流氓條例第十七條第二項前段定有明文。查
    本件共同被告丁○○以秘密證人Ａ１指證：丙○○在中永和地區，以媒介女子賣
    淫圖利為常業部分，雖因告訴人丙○○在原審八十三年度感裁字第八九號感訓案
    件訊問時，確有自承於八十年七月二十日被查獲私設娼館等語（見該感訓卷第三
    十七頁反面），且證人戴麗金亦證稱：伊與丙○○經營之碧庭冰果室，樓上是冰
    果室，樓下是應召站，（見原審卷第一七二頁背面），足見丙○○有媒介女子賣
    淫圖利之情事，是該部分尚難認係屬虛偽不實，但其就其餘部分之誣告事實（如
    事實一所載），仍不得謂非誣告，核被告所為，係犯刑法第一百六十九條第一項
    之意圖他人受刑事處分，向該管公務員誣告之罪，又被告身為警察人員，利用職
    務上之機會，故意誣告他人犯罪，應依刑法第一百三十四條前段之規定加重其刑
    。又按教唆犯係指僅有教唆行為者而言，如於實施犯罪行為之際，當場有所指揮
    ，且就其犯罪實施之方法，以及實施之順序，有所計劃，以促成犯罪之實現者，
    則其擔任計劃行為之人，與加工於犯罪之實施初無異致，即應認為共同正犯，而
    不能以教唆犯論，最高法院四十五年台上字第四七三號判例意旨已有明示。被告
    教唆丁○○意圖他人受刑事處分，向該管公務員誣告後，於丁○○實施犯罪行為
    之際，當場有所指揮，且就實施方面加以計劃，已如前述，被告與丁○○二人間
    ，有共同犯意聯絡與行為分擔，為共同正犯，公訴人認為乙○○僅係教唆犯，尚
    有未洽，起訴法條應予變更，併此敘明。
三、公訴意旨另以：祕密證人Ａ１（即丁○○）於八十三年六月二十二日，在原審刑
    事第十二法庭內，具結後虛偽陳述上揭不實勒索事項，因認被告涉有教唆刑法第
    一百六十八條之偽證罪云云。惟查：丁○○先於警訊中誣指伊遭受丙○○之恐嚇
    勒索等情，已構成如上述之誣告罪，嗣於原審審理丙○○之感訓案件時再度具結
    證明，無非是誣告丙○○之接續方法，為誣告之行為，因丁○○於法院作證有致
    自己受刑事追訴，依刑事訴訟法第一百八十六條第四款規定，為不得令其具結之
    證人，雖原審於前揭案件審理時曾令其具結，然對於不應具結之證人而令具結，
    不發生具結之效力，縱於具結後為虛偽陳述，仍不具備刑法第一百六十八條偽證
    罪之要件，最高法院著有二十八年上字第三一二號判例可稽，是以，丁○○雖於
    前揭案件中具結後虛偽陳述，亦不負偽證罪責，從而，亦難認定被告有何教唆偽
    證之罪嫌，此外，查無其他證據足資證明被告有教唆偽證犯行，惟公訴人認此部
    分與前開論罪科刑之誣告罪部分為牽連犯之裁判上之一罪關係，爰就此部分不另
    為無罪之諭知。又被告請求傳訊之證人甲○○到庭證稱我印象中他（指被告）沒
    有處理這件事，就我所知被告沒有參與進行，至於事實上他私下如何我不知情等
    語，就上開證人所述尚難為被告有利之認定，併此明。
四、被告經合法傳喚，無正當理由，未於審理期日到庭，故不待其陳述，逕行判決。
五、原審經審理結果，認被告罪證明確，予以變更起訴法條，適用檢肅流氓條例第十
    七條第二項前段，刑法第二十八條、第一百六十九條第一項、第一百三十四條前
    段，並審酌被告犯罪之動機、目的、手段，身為警察人員，理應維護治安，除暴
    安良，竟因個人私怨，利用可提報流氓之職掌，誣指無辜百姓有流氓行為，破壞
    司法威信，情節重大，及犯罪後猶飾詞圖卸，欠缺悔意等一切情狀，量處有期徒
    刑壹年，經核認事用法及量刑，均無不合，被告上訴意旨仍執陳詞否認犯罪，並
    指摘原判決不當，為無理由，應予駁回。
據上論斷，應依刑事訴訟法第三百六十八條、第三百七十一條判決如主文。
本案經檢察官陳文禮到庭執行職務。
中      華      民      國    八十九    年      九      月    二十八    日
                              臺灣高等法院刑事第四庭
                                  審判長法  官  蔡  永  昌
                                        法  官  陳  榮  和
                                        法  官  許  宗  和
右正本證明與原本無異。
如不服本判決應於收受送達後十日內向本院提出上訴書狀，其未敘述上訴之理由者並
得於提起上訴後十日內向本院補提理由書（均須按他造當事人之人數附繕本）。
                                        書記官  廖  艷  莉
中      華      民      國    八十九    年      十      月      三      日
附錄：本案論罪科刑法條全文
刑法第一百六十九條
意圖他人受刑事或懲戒處分，向該管公務員誣告者，處七年以下有期徒刑。
意圖他人受刑事或懲戒處分，而偽造、變造證據或使用偽造變之證據者亦同。
刑法第一百三十四條
公務員假借職務上之權力、機會或方法，以故意犯本章以外各罪者，加重其刑至二分
之一。但因公務員之身分已特另規定其刑者，不在此限。


司法院資訊處製作；財團法人民間司法改革基金會備份。
